臺灣高雄地方法院民事判決             100年度訴字第1766號
原      告  台灣金聯資產管理股份有限公司
法定代理人  沈臨龍
訴訟代理人  黃耀明
被      告  蔡中正
被      告  蔡志元
被      告  簡蔡淑香
訴訟代理人  簡新峰
被      告  褚義雄
被      告  蔡仲文
上列當事人間請求清償借款事件，本院於民國100年12月13日言
詞辯論終結，判決如下：
    主    文
被告蔡中正、蔡志元、簡蔡淑香於繼承被繼承人蔡桐華之所得遺
產範圍內，被告褚義雄於繼承被繼承人柯麗珠之所得遺產範圍內
，與被告蔡仲文應連帶給付原告新臺幣玖拾捌萬柒仟壹佰壹拾陸
元，及如附表所示之利息及違約金。
原告其餘之訴駁回。
訴訟費用由被告連帶負擔二分之一，餘由原告負擔。
    事實及理由
一、本件被告蔡中正、蔡仲文經合法通知，均未於言詞辯論期日
    到場，核無民事訴訟法第386 條各款所列情形，爰依原告之
    聲請，由其一造辯論而為判決。
二、原告主張：訴外人蔡桐華於民國87年5 月18日向訴外人臺灣
    銀行股份有限公司（下稱臺灣銀行）借款新臺幣（下同）12
    0 萬元，借款期間自87年5 月18日起至107 年5 月18日止，
    利息按基本放款利率加碼年率1.575%計算（違約時之基本放
    款利率為6.265%，加碼1.575%，合計為7.84% ），遲延履行
    時，視為全部到期，除仍按上開利率計息外，其逾期在6 個
    月以內者，按上開利率10% ，逾期超過6 個月以上者，按上
    開利率20% 加計違約金。嗣蔡桐華於87年5 月18日死亡，其
    配偶柯麗珠及被告蔡中正、蔡志元、簡蔡淑香、蔡仲文為繼
    承人，柯麗珠復於93年7 月16日死亡，其繼承人為被告褚義
    雄，均未為限定或拋棄繼承，且自93年7 月18日起未依約繳
    款，尚欠本金987,116 元及如附表所示之利息、違約金未清
    償，原告於96年9 月12日自臺灣銀行受讓其對蔡桐華之債權
    、擔保物權及其他從屬權利，並依金融機構合併法第15條第
    1 項第1 款及第18條第3 項規定，於96年11月28日公告於新
    聞紙，本件債權業已合法移轉，並自公告日起對債務人發生
    效力，爰依消費借貸及繼承之法律關係，請求被告連帶清償
    借款。並聲明：被告應連帶給付原告987,116 元，及如附表
    所示之利息及違約金。
三、被告方面：
（一）被告蔡仲文未於言詞辯論期日到場，亦未提出書狀作何聲
      明或陳述。
（二）被告蔡中正則以：伊對於蔡桐華與臺灣銀行有無成立消費
      借貸關係，完全毫無知悉，不應由伊負擔等語置辯。並聲
      明：請求駁回原告之訴。
（三）被告簡蔡淑香、蔡志元、褚義雄辯稱：渠等未與被繼承人
      蔡桐華或柯麗珠同居共財，於繼承開始時無法知悉本件繼
      承債務存在，致未能為限定或拋棄繼承，且未自被繼承人
      處取得任何財產，由渠等繼續履行繼承債務顯失公平，依
      民法繼承編施行法第1 條之3 第4 項規定，以所得遺產為
      限，負清償責任等語。被告簡蔡淑香另辯稱：本件借款有
      擔保品，原告應先就擔保品拍賣受償等語。並聲明：請求
      駁回原告之訴。
四、按稱消費借貸者，謂當事人一方移轉金錢或其他代替物之所
    有權於他方，而約定他方以種類、品質、數量相同之物返還
    之契約；借用人應於約定期限內，返還與借用物種類、品質
    、數量相同之物；遲延之債務，以支付金錢為標的者，債權
    人得請求依法定利率計算之遲延利息；但約定利率較高者，
    仍從其約定利率；另當事人得約定債務人不履行債務時，應
    支付違約金，民法第474 條、第478 條、第233 條第1 項及
    第250 條第1 項分別定有明文。又繼承人自繼承開始時，除
    本法另有規定外，承受被繼承人財產上之一切權利、義務；
    繼承人對於被繼承人之債務，負連帶責任，98年6 月10日修
    正前民法第1148條前段、第1153條第1 項分別定有明文。經
    查，原告主張蔡桐華於前開期日向臺灣銀行借款120 萬元，
    並約定前開利息及違約金，蔡桐華於87年5 月18日死亡，其
    配偶柯麗珠及被告蔡中正、蔡志元、簡蔡淑香、蔡仲文為繼
    承人，柯麗珠復於93年7 月16日死亡，其繼承人為被告褚義
    雄，均未為限定或拋棄繼承，本件借款自93年7 月18日起未
    依約繳款，尚欠本金987,116 元及如附表所示之利息、違約
    金，原告於96年9 月12日受讓本件債權、擔保物權及其他從
    屬權利，並於96年11月28日公告於新聞紙等情，業據其提出
    放款借據、約定事項、放款交易明細查詢單、債權讓與證明
    書、新聞紙、繼承系統表、本院家事庭函文、戶籍謄本等為
    證（見本院卷第5 至15、58至72頁），被告蔡志元、簡蔡淑
    香、褚義雄對本件借款、未依約繳款、未拋棄或限定繼承等
    情亦不否認（見本院卷第99頁），被告蔡仲文經合法通知，
    未於言詞辯論期日到場爭執，復未提出書狀答辯以供本院斟
    酌，本院依調查證據之結果，應認原告之主張為真實。蔡桐
    華既為借款人，即應依消費借貸之法律關係，負清償借款責
    任，而蔡桐華於87年5 月18日死亡，其配偶柯麗珠及被告蔡
    中正、蔡志元、簡蔡淑香、蔡仲文為繼承人，柯麗珠復於93
    年7 月16日死亡，其繼承人為被告褚義雄，均未依民法第11
    54條及1174條規定，為限定或拋棄繼承之表示，則對於被繼
    承人蔡桐華、柯麗珠之上開借款債務，自應負連帶清償責任
    。被告簡蔡淑香雖辯稱：本件借款有擔保品，原告應先就擔
    保品拍賣受償云云，惟債權人為實現其債權而聲請法院強制
    執行時，究持法院所為之確定終局判決或准許拍賣抵押物裁
    定為執行名義，或持該二者同時為之，本悉由債權人自行決
    定，且原告業已聲請拍賣本件借款之抵押物，由本院以100
    年度司執字第100593號受理，是原告於抵押物拍定前提起本
    件訴訟，並無不可，被告簡蔡淑香上開所辯，委不足採。
五、次按繼承在民法繼承編98年5 月22日修正施行前開始，繼承
    人因不可歸責於己之事由或未同居共財者，於繼承開始時無
    法知悉繼承債務之存在，致未能於修正施行前之法定期間為
    限定或拋棄繼承，且由其繼續履行繼承債務顯失公平者，於
    修正施行後，以所得遺產為限，負清償責任，民法繼承編施
    行法第1 條之3 第4 項定有明文。又上揭規定所謂「由其繼
    續履行繼承債務顯失公平」，應以繼承人與繼承債務發生之
    關連性、繼承人有無於繼承開始前自被繼承人處取得財產，
    及取得多寡等，為判斷之準據，若繼承人與繼承債務之發生
    並無關連，或繼承人對被繼承人財產狀況全然無涉，且依繼
    承人之經濟狀況，承受繼承債務將影響其生存權及人格發展
    者，倘令繼承人就被繼承人債務負完全之清償責任，自屬顯
    失公平。經查，被告蔡中正、蔡志元、簡蔡淑香、褚義雄主
    張於繼承開始時未與被繼承人蔡桐華、柯麗珠同居共財，無
    法知悉繼承債務存在，且未自蔡桐華、柯麗珠遺產中實際獲
    取任何財產或利益，由渠等繼續履行繼承債務顯失公平等情
    ，此為原告所不爭執，則被告蔡中正、蔡志元、簡蔡淑香、
    褚義雄雖未依法為限定或拋棄繼承，依民法繼承編施行法第
    1 條之3 第4 項規定，亦得以所得遺產為限，就原告請求金
    額，與被告蔡仲文負連帶負清償責任。
六、從而，原告依消費借貸及繼承之法律關係，請求被告蔡中正
    、蔡志元、簡蔡淑香於繼承被繼承人蔡桐華之所得遺產範圍
    內，被告褚義雄於繼承被繼承人柯麗珠之所得遺產範圍內，
    與被告蔡仲文應連帶給付原告987,116 元，及如附表所示之
    利息及違約金之範圍內，為有理由，應予准許，逾此範圍外
    之請求，則屬無據，應予駁回。
七、本件事證已臻明確，兩造其餘主張及舉證，核與本件判決結
    果無影響，爰不再予斟酌，併此敘明。
八、結論：本件原告之訴為一部有理由，一部無理由，依民事訴
    訟法第385 條第1 項前段、第79條、第85條第2 項，判決如
    主文。
中    華    民    國   100    年    12    月    30    日
                  民事第五庭法  官  秦慧君
以上正本係照原本作成。
如對本判決上訴，須於判決送達後20日內向本院提出上訴狀。如
委任律師提起上訴者，應一併繳納上訴審裁判費。
中    華    民    國   100    年    12    月    30    日
                            書記官  鄭筑尹
┌────────────────────────────────────────────────┐
│附表：                                                                                          │
├──┬───────┬────┬─────────────┬──────────────────┤
│編號│本金（新臺幣）│週年利率│        利    息          │            違  約  金              │
├──┼───────┼────┼─────────────┼──────────────────┤
│ 1  │  987,116元   │ 7.84%  │自民國93年7 月18日起至清償│自民國93年8 月19日起至清償日止，逾期│
│    │              │        │日止，按上開利率計算利息。│在6 個月以內者，按上開利率10% ，逾期│
│    │              │        │                          │超過六個月以上者，按上開利率20% 計算│
│    │              │        │                          │違約金。                            │
└──┴───────┴────┴─────────────┴──────────────────┘